臺灣臺中地方法院行政訴訟判決
110年度交字第257號
原      告  林煥章  
訴訟代理人  林煥通  
被      告  臺中市交通事件裁決處
                      設臺中市○○區○○○路00號
代  表  人  黃士哲    住同上
訴訟代理人  黃曉妍律師
上列當事人間交通裁決事件，原告不服被告民國110年6月1日中
市裁字第68-E00000000號裁決書，提起行政訴訟，本院判決如下
：
    主  文
原處分撤銷。
訴訟費用新臺幣參佰元由被告負擔。
被告應給付原告新臺幣參佰元。
    事實及理由
一、程序事項：按行政訴訟法第237 條之7 規定，交通裁決事件
    之裁判，得不經言詞辯論為之。本件屬交通裁決事件，依兩
    造所述各節及卷內資料其事證已臻明確，本院認無經言詞辯
    論之必要，爰不經言詞辯論而為判決。
二、事實概要：原告所有號牌718-JGK號普通重型機車(下稱系爭
    車輛）於民國109年9月7日11時41分許，行經新竹縣竹東鎮1
    22線18.1K-18.4(往東)處，因「限速50公里，經自動測速照
    相測得時速68公里，超速18公里」之違規行為，著新竹縣政
    府警察局竹東分局（下稱舉發機關）員警認定該車違反道路
    交通管理處罰條例第40條之規定，逕行對車主即原告掣開第
    E00000000號舉發違反道路交通管理事件通知單。原告未於
    到案期限檢具事證及應歸責人相關資料，向被告告知應歸責
    人，被告即依道路交通管理處罰條例第85條第4項規定，推
    定原告有過失，並依道路交通管理處罰條例第85條第1項後
    段「仍依本條例各該違反條款規定處罰」之規定，續於110
    年6月1日以中市裁字第68-E00000000號裁決書（下稱原處分
    ），依道路交通管理處罰條例第40條、第63條第1項第1款及
    「違反道路交通管理事件統一裁罰基準表」之規定，按期限
    內到案之基準，裁處原告第1階段罰鍰新臺幣（下同）1,200
    元，並記違規點數1點。
三、原告主張略以：原告於108年9月間在臺中市西屯區上石路與
    智惠街口之上德公園遺失放有原告本人國民身分證、駕照正
    本及手機等物品之腰包(對此，原告於108年9月18日申請補
    發國民身分證、駕照，亦有向電信業者台灣之星辦理停話並
    更換SIM卡)，詎訴外人廖政雄明知與原告素不相識，不可能
    同意以其名義購買系爭機車，竟於109年6月8日持原告所遺
    失之身分證，向不知情之訴外人鄭凱韋購買系爭機車，並交
    付原告所遺失之身分證予鄭凱韋，使之委託亦不知情之代辦
    業者向交通部公路總局新竹區監理所新竹市監理站辦理車主
    為原告之機車過戶相關登記，嗣經監理站承辦公務員為形式
    審查後，而將系爭機車車主登載為原告，致生損害於原告及
    該管公路監理機關對於車籍管理之正確性，就廖政雄之前揭
    行為，業經原告提出刑事告訴，由臺灣臺中地方檢察署偵辦
    在案(訴外人廖政雄已於110年1月14日死亡而依法為不起訴
    處分)，準此可知，系爭機車確非原告所購買，實際購買人
    乃廖政雄並由其占有使用，是以於舉發通知單上所指109年9
    月7日11時41分之違規時點，騎乘系爭機車超速違規者顯非
    原告，自無由受道路交通管理處罰條例第40條、第63條第1
    項等規定之裁罰等語，並聲明：原處分撤銷，訴訟費用由被
    告負擔。
四、被告答辯則以：
  ㈠本件應適用之法律依據為道路交通管理處罰條例第40條、第6
    3條第1項第1款、第7條之2第1項第7款、第2項第9款、第3項
    、第7條之2第1項第7款、第2 項第9款、第3項、第85條第1
    項及第4項、道路交通安全規則第93條第1 項、度量衡法第5
    條、度量衡器檢定檢查辦法第3條第1項第6款、第17條第1項
    等規定。
  ㈡案經轉據舉發機關110年4月22日竹縣東警交字第1104600340
    號、110年5月21日竹縣東警交字第1104600424號函復說明略
    以：「經查旨案車輛於109年9月7日11時41分，行經新竹縣
    竹東鎮122線18.1K-18.4K(往東)，被固定桿-雷達自動測速
    儀拍攝違規超速行為，案經本分局查證無訛，依違反『道交
    條例』第40條(限速50公里，經自動測速照相測得時速68公里
    ，超速18公里，行車超速20公里以下)逕行舉發」及「經檢
    視本案因涉竊盜案件經臺灣新竹地方法院檢察署檢察官不起
    訴處分，其內容略以：『查被告業於110年1月14日死亡，有
    個人基本資料查註紀錄表附卷可稽，本件被告既已死亡，依
    首揭規定，自應為不起訴處分。』據此，本案嫌疑人業已死
    亡，無法證明車主證件係遭冒用，故本案員警舉發交通違規
    之行為，係依法令之行為，並無違誤」。
  ㈢次查本件測速儀(主機器號：3244)係由經濟部標準檢驗局檢
    定合格(合格證號：祭J0GA0000000A)，違規當時尚在有效期
    限內。主管機關亦於違規地點上游100至300公尺處(新竹縣
    竹東鎮中興路一段台灣中油良奇站出入口)設置固定式「最
    高速限標誌-50」、「測速取締標誌」，標誌清楚未遭遮蔽
    ，足供用路人辨識，合於「道交條例」第7條之2明顯標示之
    規定。檢視舉發機關提供之採證照片，確認2020/09/07 11
    ：41：48時號牌718-JGK號小客車(下稱系爭車輛)行經新竹
    縣竹東鎮122線18.1K-18.4K(往東)，遭主機3244號測速儀測
    得右後車尾行速68公里/小時，速限50公里/小時，超速18公
    里/小時等情。
　㈣從上揭資料顯示，舉發機關已於系爭車輛之交通違規行為發
    生地點之上游100-300公尺設置「測速取締標誌」標誌，標
    誌清楚未遭遮蔽，合於「道交條例」第7條之2規定。系爭車
    輛行經上揭標誌，當時並無不能注意控制行速之情事。縱使
    系爭車輛疏未注意上開標誌，亦應依「道安規則」第93條第
    1 項規定，控制其行速，惟系爭車輛竟以時速竟高達68公里
    之速度行駛，超速18公里，縱無故意，亦有過失。
　㈤又按「行政訴訟法」第136 條規定，行政訴訟程序準用民事
    訴訟法第277條舉證責任分配原則，而依「民事訴訟法」第2
    77條規定：「當事人主張有利於己之事實者，就其事實有舉
    證之責」。本件已就系爭車輛超速違規之事實善盡舉證之責
    ，並依道路交通管理處罰條例第7條之2及「違反道路交通管
    理事件統一裁罰基準及處理細則」第11條規定逕行舉發車主
    即原告，原告雖主張其證件遭廖政雄冒用，非可歸責於原告
    云云，惟查原告主張其遺失之腰包及腰包內證件之時間點為
    108年9月間，原告雖於108年9月18日申請補發身分證，並於
    108年10月15日向監理站申請換補汽機車駕照，然原告卻未
    於第一時間向警察局備案，遲至近約10個月後之109年7月21
    日始具狀向臺灣臺中地方檢察署提起嫌疑人姓名不詳之偽造
    文書告訴，經臺灣臺中地方檢察署偵查終結，認嫌疑人已死
    亡而予以不起訴處分在案。原告無法證明其證件確遭冒用，
    被告自難逕為對原告之有利之認定。審酌原告未於到案期限
    檢具事證及應歸責人相關資料，向被告告知應歸責人，被告
    即依道路交通管理處罰條例第85條第4項規定，推定原告有
    過失，並依道路交通管理處罰條例第85條第1項後段「仍依
    本條例各該違反條款規定處罰」之規定，續以原處分，依道
    路交通管理處罰條例第40條、第63條第1項第1款及「違反道
    路交通管理事件統一裁罰基準表」之規定，按期限內到案之
    基準，裁處原告第1階段罰鍰1,200元並記違規點數1點，自
    無違誤等語，並聲明：原告之訴駁回，訴訟費用由原告負擔
    。
五、本院之判斷：
  ㈠按「汽車駕駛人，行車速度，超過規定之最高時速，或低於
    規定之最低時速，除有第43條第1 項第2 款情形外，處新臺
    幣1 千2 百元以上2 千4 百元以下罰鍰。」、「汽車駕駛人
    有下列各款所列條款之一者，除依原條款處罰鍰外，並予記
    點：一、有……第40條……情形之一者，各記違規點數1 點。」
    道路交通管理處罰條例第40條、第63條第1 項第1 款定有明
    文。
　㈡次按，汽車所有人若非汽車駕駛人而有違反處罰條例第40條
    規定時，道路交通管理處罰條例第85條規定，「本條例之處
    罰，受舉發違反道路交通管理事件之受處罰人，認為受舉發
    之違規行為應歸責他人者，應於舉發違反道路交通管理事件
    通知單應到案日期前，檢附相關證據及應歸責人相關證明文
    件，向處罰機關告知應歸責人，處罰機關應即另行通知應歸
    責人到案依法處理。逾期未依規定辦理者，仍依本條例各該
    違反條款規定處罰。」，揆諸道路交通管理處罰條例第7條
    之2第2項及第85條第1項規定內容，可知上開條文所欲裁罰
    之對象本為汽車駕駛人，並非汽車所有人，於逕行舉發之對
    象為汽車所有人卻非汽車駕駛人之情形，依規定原則上仍須
    以汽車駕駛人為裁罰對象，因此方有該條例第85條第1項所
    規定汽車所有人得在期限內檢附證據向處罰機關告知應歸責
    人之設，此一規定之目的在於逕行舉發違規之情形，處罰機
    關基於職權調查原則一般僅能查知汽車車籍登記之所有人，
    較無從查究實際汽車駕駛人為何人，相對而言，汽車所有人
    針對汽車駕駛人之釐清更能掌握正確資料，故第85條第1項
    規定明文課予汽車所有人直接協力義務，令其負有陳報違規
    汽車駕駛人為何人之義務。申言之，道路交通管理處罰條例
    第85條第1項規定並非謂得更改各該法定裁罰對象之意，至
    多係在處罰機關以汽車所有人為裁罰對象時，依第4項規定
    推定其有過失而賦予其舉證之負擔，據此，汽車所有人既可
    舉證證明其無過失，自亦得舉證證明其並非汽車駕駛人而無
    須負違規責任，其理甚明。依上揭條文規定，應認受處分人
    若得舉證其非駕駛人，且就汽車駕駛人之違規行為無故意、
    過失時，自得主張免罰。
  ㈢查本件如事實概要所述之情事，有測速取締標誌圖、舉發機
    關第E00000000號舉發違反道路交通管理事件通知單、舉發
    機關110年4月22日竹縣東警交字第1104600340號函、違規案
    件查詢、車輛詳細資料、違規採證照片、舉發機關110年5月
    21日竹縣東警交字第1104600424號函、原處分、送達證書、
    違規資料查詢、機車車籍查詢、機車車主歷史查詢、測速執
    法查詢、等資料附卷可稽（見本院卷第46、53、63、65-67
    、73、79-97頁），堪信為真實。
  ㈣本件被告對原告據以裁處，固非無據，惟原告主張原處分違
    法應予撤銷。故本件爭點厥為：本件超速違規駕駛人是否非
    原告本人，而係訴外人廖政雄所為？經查：
　　⒈經查，臺灣臺中地方檢察署檢察官110年度偵緝字第546號
      不起訴處分書所載：「被告廖政雄明知林煥章與之不熟識
      ，更未同意以其名義購買機車，竟基於使公務員登載不實
      之故意，於民國109年6月日，持林煥章遺失之身分證1只
      ，向不知情之鄭凱韋購買車牌000-000號普通重型機車乙
      輛，並交付上述林煥章身分證1只予鄭凱韋，使之託請不
      知情之代辦業者朱春嬌，向交通部公路總局新竹區監理所
      新竹市監理站，辦理車主為林煥章之機車過戶相關登記，
      使辦理之承辦人員依廖政雄交付之證件及代辦業者登記車
      輛過戶資料，登記新車主為林煥章，使公務員登載不實。
      因認被告涉有刑法第214條使公務員登載不實罪嫌」等語
      ，以及卷附原告補領國民身分證明申請書（見本院卷第11
      1頁）可知，原告確於108年9月間有遺失身分證，並於同
      年月18日申請補發，其身分證遭訴外人廖政雄所持有，向
      不知情之訴外人鄭凱韋購買機車等情。
　　⒉再觀諸臺灣臺中地方檢察署檢察官109年度偵字第34551號
      偵查卷宗檢附之統一超商電信調查資料（見偵查卷第71、
      73頁）及偵查卷附臺中市政府警察局第六分局調查筆錄、
      指認犯罪嫌疑人紀錄表（見偵查卷第109-117頁），發現
      系爭車輛出賣人即訴外人鄭凱韋與訴外人廖政雄確有以行
      動電話聯繫，訴外人鄭凱韋並指認出訴外人廖政雄為持原
      告雙證件購買系爭車輛之人。從而，本件交通違規係因系
      爭車輛遭訴外人廖政雄冒名購買並駕駛使用而衍生之事實
      ，堪予採信。
　　⒊末按，違反行政法上義務之行為非出於故意或過失者，不
      予處罰，為行政罰法第7條第1項所明定，其立法目的乃有
      故意或過失始有處罰之原則，對於違反行政法上義務之處
      罰，以行為人有可非難性及可歸責為前提，即行為人主觀
      上有故意或過失，始予處罰。準此，原告遭訴外人廖政雄
      冒名購買系爭車輛，無從預見及防止本案交通違規之發生
      ，原告即非系爭車輛駕駛人，而被告亦未舉證證明原告有
      何故意或過失之可歸責原因，應可認足可推翻道路交通管
      理處罰條例第85條第4項之過失推定。被告依道路交通管
      理處罰條例第40條規定，對原告裁處罰鍰1,200元，並記
      違規點數1點，顯有違誤，應予撤銷。是原告訴請撤銷原
      處分，為有理由，應予准許。
六、本件事證已臻明確，兩造其餘主張及陳述，經核於判決結果
    不生影響，爰不逐一論列，附此敘明。
七、本件第一審裁判費為300元，應由敗訴之被告負擔，爰確定
    第一審訴訟費用額如主文第2、3項所示。
據上論結，本件原告之訴為有理由，依行政訴訟法第98條第1項
前段、第237條之7、第237條之8第1項、第237條之9、第236條、
第104條、民事訴訟法第93條，判決如主文。 
中　　華　　民　　國　　111 　年　　3 　　月　　17　　日
　　　　　　　　　行政訴訟庭　法　官　楊萬益
上為正本係照原本作成。
如不服本判決，應於判決送達後20日內，向本院提出上訴狀並表
明上訴理由（原判決所違背之法令及其具體內容或依訴訟資料可
認為原判決有違背法令之具體事實），其未載明上訴理由者，應
於提出上訴後20日內向本院補提理由書（上訴狀及上訴理由書均
須按他造人數附繕本，如未按期補提上訴理由書，則逕予駁回上
訴），並應繳納上訴裁判費新臺幣750元。
中　　華　　民　　國　　111 　年　　3 　　月　　17　　日
　　　　　　　　　　　　　　　書記官　林柏名